行　政　法　院　判　決　　　　　　　　　　　　　　八十七年度判字第二一九號
　　原　　　告　甲○○
　　被　　　告　財政部台灣省中區國稅局
右當事人間因遺產稅事件，原告不服行政院中華民國八十六年九月四日台八十六訴字
第三四二三四號再訴願決定，提起行政訴訟，本院判決如左︰
　　主  文
原告之訴駁回。
　　事  實
緣原告之母即被繼承人賴銓於民國八十二年九月九日死亡，原告於八十三年一月十三
日申報遺產稅，漏報被繼承人所遺競祥、祥晃實業股份有限公司（以下簡稱競祥、祥
晃公司）之債權新台幣（以下同）一、○九三、四二○元，銀行存款三、○七三、八
○○元及高橋證券股份有限公司（以下簡稱高橋公司）股份二、五二三、五五五元，
共計六、六九○、七七五元。被告乃據以核定遺產總額為六二、四三三、九六六元，
應納遺產稅為二一、四八八、○二四元，並依行為時遺產及贈與稅法第四十五條規定
，處以罰鍰三、○七七、七○○元。原告不服，就遺產總額及罰鍰部分，申請復查，
旋撤回遺產總額部分之復查申請。案經被告就罰鍰部分作成復查決定，未准變更。原
告復就遺產總額中有關高橋公司股份價值及罰鍰部分，向財政部提起訴願，經遭決定
駁回，遂就罰鍰部分，向行政院提起再訴願仍遭決定駁回，遂提起本件行政訴訟。茲
摘兩造訴辯意旨如次：
原告起訴意旨略謂︰一、原告之母賴銓亡故時，原告在台東服刑，因漏報部分稅款，
而被告遽以裁罰。二、查遺產及贈與稅法第四十五條之立法目的，在促使繼承人按時
申報遺產稅，以盡納稅義務，其目的絕非對因故未能申報之繼承人科以重罰，此立法
意旨與一般行政法之規範處罰有異，並不能一概以釋字第二七五號解釋論處。三、服
刑能否推定為「過失」，對於人民權益之保障有絕對的關係，如果推定為過失，那恐
怕永遠沒完沒了。而服刑也是政府公權力之行使、徵稅也是公權力行使，兩者衝突時
，是否將一切責任歸責當事人之「過失」﹖依法依理難令人心服。四、上開解釋為一
種概括解釋，而行政處分確應立實質審酌事實，及立法目的與所違反作為義務時有無
作為之能力而決定。被告未詳審酌遽以復執前詞爭執為由駁回難令人信服。敬請給予
原處分撤銷之判決等語。
被告答辯意旨略謂︰一、按「納稅義務人對依本法規定，應申報之遺產或贈與財產，
已依本法規定申報而有漏報或短報情事者，應按所漏稅額處以一倍至二倍之罰鍰。」
為遺產及贈與稅法第四十五條所明定。另「人民違反法律上之義務而應受行政罰之行
為，法律無特別規定時，雖不以出於故意為必要，仍須以過失為其責任條件。但應受
行政罰之行為，僅須違反禁止規定或作為義務，而不以發生損害或危險為其要件者推
定為有過失，於行為人不能舉證證明自己無過失時，即應受處罰。」為司法院八十年
三月八日令頒大法官會議釋字第二七五號解釋。二、查本案被繼承人於八十二年九月
九日死亡，原告於辦理被繼承人賴銓遺產稅時，漏報被繼承人之遺產包括競祥及祥晃
實業股份有限公司二家債權一、○九三、四二○元、台中市第四、第十一信用合作社
、彰化、世華、華南商業銀行等五家銀行存款三、○七三、八○○元及高橋證券股份
有限公司二、五二三、五五五元，計六、六九○、七七五元（更正後金額）。復查時
原告主張有關漏報銀行存款部分，其業於八十三年七月二十九日補報被繼承人在台中
市第十一信用合作社存款三、○○○、○○○元在案，而高橋證券股份有限公司股份
，其不知該筆財產是否已移轉，待公示催告完畢再行補報，及原告於繼承開始時已在
台東服刑，而且其為被繼承唯一之繼承人，因此漏報部分遺產，實非其能力所及，希
就罰鍰部分全部撤銷。經查原告於八十三年七月二十九日補報被繼承人在台中市第十
一信用合作社存款三○○萬元，因其補報日期業逾遺產稅法規定申報期限（註：申報
截止日為八十三年三月九日），且係在原查查獲後補報（註：原查發文函查日期為八
十三年一月二十五日、台中市第十一信用合作社回函日期為八十三年二月七日），不
符稅捐稽徵法第四十八條之一自動補報加息免罰之規定。另漏報高橋證券股份有限公
司股份價值部分，經查原查係依高橋證券股份有限公司提供之股東資料，被繼承人截
至死亡日時計持有該公司股份一五○、六六○股，按被繼承人死亡日該公司資產淨值
所核算出每股淨值一六．七五元，而核定被繼承人投資該公司股份價值為二、五二三
、五五五元，又原告既漏未申報該筆應申報之遺產，依首揭規定，本局予以裁處罰鍰
。至其復查時主張待其公示催告完畢後再行補報，亦因其補報日期業逾遺產稅法定申
報期限，且係在原查查獲後尚難據以免罰。三、至原告復查時另主張由於繼承開始時
，其已在台東服刑，且其為被繼承人唯一之繼承人，因此部分遺產漏未申報，實非其
能力所及，希就罰鍰部分全部撤銷乙節。查依前揭司法院八十年三月八日大法官會議
釋字第二七五號解釋，行政罰不以故意為必要，仍須以過失為其責任要件，其行為僅
須違反作為義務，即推定為有過失，而本案原告於申報被繼承人遺產稅時，雖在台東
服刑，惟服刑並非得以免責之合法事由，是其違反應據實申報之義務，雖謂非故意，
但仍難謂無過失。是本局按原告漏報之財產所逃漏稅額三、○七七、七五七元裁處一
倍罰鍰三、○七七、七○○元，並無違誤。四、本案原告起訴時除復執前詞主張其因
於繼承開始時已在台東服刑，而且其為被繼承人唯一之繼承人，因此漏報部分遺產，
實非其能力所及，故應無過失可言，希准予撤銷全部罰鍰之主張外，並無其他新主張
，是其訴顯毫無理由，核無足採。基上論結：原處分及所為復查、訴願、再訴願決定
並無違誤，請准判決駁回原告之訴等語。
　　理  由
按「凡經常居
國境內或境外全部遺產，依本法規定，課徵遺產稅。」「被繼承人死亡遺有財產者，
納稅義務人應於被繼承人死亡之日起六個月內，向戶籍所在地主管稽徵機關依本法規
定辦理遺產稅申報。」「納稅義務人對依本法規定，應申報之遺產及贈與財產，已依
本法規定申報而有漏報或短報情事者，應按所漏稅額處以一倍至二倍之罰鍰。」為行
為時遺產及贈與稅法第一條第一項、第二十三條第一項前段及第四十五條所明定。本
件原告之母即被繼承人賴銓於八十二年九月九日死亡，原告於八十三年一月十三日申
報遺產稅漏報被繼承人所遺競祥公司債權八一三、四二○元、祥晃公司債權二八○、
○○○元合計一、○九三、四二○元，漏報銀行存款三、○七三、八○○元（台中第
四信用合作社二、九二三元，彰化商業銀行中壢分行六、五一○元，世華商業銀行中
壢分行七、○二七元，彰化商業銀行豐原分行一、八三四元，華南商業銀行豐原分行
一、二一二元，台中市第十一信用合作社三、○五四、二九四元）及高僑公司股份二
、五二三、五五五元，此有競祥、祥晃公司股東往來明細表，各金融機構函復資料及
高僑公司股東名冊，未分配盈餘表等資料可稽。被告乃核定漏稅額三、○七七、七○
○元科處一倍罰鍰計三、○七七、七○○元。及復查決定未准變更，揆諸首揭規定，
洵無違誤，訴願及再訴願決定遞予維持，亦無不合。原告起訴意旨雖主張：遺產及贈
與稅法第四十五條之立法目的，在促使繼承人按時申報遺產稅，以盡納稅義務、其目
的絕非對因故未能申報之繼承人科以重罰，此立法意旨，與一般行政法之規範處罰有
異，並不能一概以司法院釋字第二七五號論處，況原告之母亡故時，原告在台東服刑
， 能否推定為「過失」，被告並未詳加審酌，實難令人信服等語。惟查原告為本件
遺產稅納稅義務人，依首揭稅法之規定，即有據實申報遺產總額之義務。雖謂其本人
於申報遺產期間在監服刑，然非不得委由他人詳為調查被繼承人之遺產。乃其疏於注
意，未詳為查明率而申報遺產，致有遺漏情形，自難諉為毫無過失。被告因其違反作
為義務，依司法院前開解釋，推認其有過失，而課以罰鍰，自無不合。原告起訴意旨
難認有理由，應予駁回。
據上論結，本件原告之訴為無理由。爰依行政訴訟法第二十六條後段，判決如主文。
中    華    民    國     八十七      年      二      月      十九       日
                    行 政 法 院 第 二 庭
                                審 判 長 評  事      黃  綠  星
                                         評  事      廖  政  雄
                                         評  事      徐  樹  海
                                         評  事      彭  鳳  至
                                         評  事      黃  合  文
右  正  本  證  明  與  原  本  無  異
                                         法院書記官  蘇  金  全
中    華    民    國     八十七      年      二      月      二十       日
